【裁判字號】    89,訴,348
【裁判日期】    900220
【裁判案由】    空氣污染防制法
【裁判全文】
高雄高等行政法院判決                              八十九年度訴字第三四八號
                              .
    原      告  達餘工業股份有限公司
    代  表  人  甲○○
    被      告  高雄市政府環境保護局
    代  表  人  乙○○（局長）
    訴訟代理人  丁○○
                丙○○
右當事人間因違反空氣污染防制法事件，原告不服高雄市政府八十九年八月四日高市
府訴一字第二一五二四號訴願決定，提起行政訴訟。本院判決如左：
   主  文
原告之訴駁回。
訴訟費用由原告負擔。
   事  實
一、事實概要：緣被告所屬稽查人員於八十九年五月三日，在原告設於高雄市○○區
    ○○路十九號之工廠執行重質碳磚製造程序（Ｍ○一）操作許可查核，查獲該製
    程八十八年十月至八十九年三月份燃料使用量七六．八公秉，超過許可值○．二
    四公秉，被告認定原告違反空氣污染防制法，依同法第二十四條第三項規定並依
    第五十一條第一項規定，裁處原告罰鍰新台幣（下同）十萬元。原告不服，提起
    訴願亦遭決定駁回，遂提起本件行政訴訟。
二、兩造聲明：
（一）原告聲明求為判決：訴願決定及原處分均撤銷。
（二）被告聲明求為判決：駁回原告之訴。
三、兩造爭點：
甲、原告主張之理由：
（一）、被告認定原告於八十八年十月至八十九年三月，在高雄市○○區○○路十九
        號，重質碳磚製造程序燃料使用量超過許可核可值，以違反空氣污染防制法
        第二十四條第三項規定並依同法第五十一條第一項規定，裁處原告罰鍰，惟
        原告係小規模公司，又逢此經濟不景氣之際，人手本即已不足，而原告承辦
        前開核計使用燃料之人員，因母病請假看護其母長達半年，原告無其他人員
        接管其業務，故無法逐日逐月記載每日及每月之使用量，致六個月之後（即
        自八十八年十月起至八十九年三月），系爭製程燃料使用量累計為七六．八
        公秉（核算後，平均每日使用燃料約為○．四二公秉）。然每日系爭製程燃
        料平均使用量超過許可核可值之部分，數量極微，不易發現，致在累積六個
        月之後，乃有違規事實之發生，惟究其情由，並非原告有意致之，其情並非
        不可宥恕。
（二）、依空氣污染防制法第五十一條第二項規定：依前項處罰鍰者，並通知限期補
        正或改善．．。即明定被告應訂期督促行為人外，亦希給予緩衝期以使污染
        確實改善完畢，所訂期限亦應依污染程度及改善難易加以斟酌，俾符相當、
        妥適及明確之原則，然被告雖曾以八十九年五月十五日（八九）高市環局一
        字第一六九九八號函通知原告，囑令應確實依操作許可證內容操作以免受罰
        云云，惟在此之前，在八十九年五月五日即以（八九）高市環局一字第一五
        八八七號函為本件之告發，顯然未予原告事先之警告，更遑論未曾予原告公
        司相當之改善期限，竟遽予處分罰鍰，於法自有未合。
乙、被告主張之理由：
（一）原告工廠重質碳磚製造程序（Ｍ○一）操作許可證登記重油燃料最大操作量為
      每日○．二四公秉，被告派員於八十九年五月三日前往原告工廠查核，發現八
      十八年十月至十二月使用重油三八．四公秉，平均每日使用○．四一七公秉；
      八十九年一月至三月使用重油三八．四公秉，平均每日使用○．四二七公秉，
      逾許可最大操作量每日○．二四公秉近二倍，並非原告所謂「超過許可值極微
      ，不易發現。」，原告明顯違反空氣污染防制法第二十四條第三項暨「固定污
      染源設置變更及操作許可辦法」第十五條規定無誤。
（二）被告八十九年五月五日（八九）高市環局一字第一五七八八號告發函及八十九
      年六月十六日空處字第七八四號處分書係本案所為之告發及處罰，並通知限期
      於八十九年七月三十一日前完成改善，即原告所稱之改善緩衝期，惟若屆期仍
      未改善則按日連續處罰，相關法令並無應事先警告再予處罰之規定。至於被告
      八十九年五月十五日（八九）高市環局一字第一六九九八號函，乃因被告稽查
      時發現部份工廠未依許可證內容操作而受罰，為顧及工廠權益，乃全面向本市
      轄區已取得操作許可證相關之二一八家工廠（含原告）宣導應依許可證內容操
      作以免違規受罰，此函為通案，並非針對原告依空氣污染防制法第五十一條第
      二項所作之「通知限期補正或改善」，與本案之處罰無關。再者，原告經理黃
      裕杰曾於八十七年四月十三日參加被告所舉辦之許可制度說明會，足證被告已
      善盡法令宣導之責。被告依據空氣污染防制法第二十四條第三項舉發，並依同
      法第五十一條第一項裁處罰鍰，於法並無不合。
    理  由
一、按公私場所於設置或變更經中央主管機關指定公告之固定污染源前，應檢具空氣
    污染防制計畫，向直轄市、縣（市）主管機關申請核發許可證後，始得為之。前
    項固定污染源設置或變更後，應檢具符合排放標準之證明文件，向直轄市、縣（
    市）主管機關申請核發操作許可證，始得操作。固定污染源設置、變更及操作許
    可辦法，由中央主管機關定之。為空氣污染防制法第二十四條明文規定。再依固
    定污染源設置、變更及操作許可辦法第十五條規定：公私場所取得固定污染源操
    作許可證後，始得操作，並依許可內容進行操作。又公私場所違反第二十四條第
    三項所定許可辦法者，處二萬元以上二十萬元以下罰鍰；其違反者為工商廠、場
    ，處新台幣十萬元以上一百萬元以下罰鍰。復為空氣污染防制法第五十一條第一
    項所明定。
二、經查被告所屬稽查人員於八十九年五月三日至原告工廠執行重質碳磚製造程序（
    Ｍ○一）操作許可查核，查獲該製程八十八年十月至八十九年三月燃料使用量七
    六．八公秉，平均每日使用燃料○．四二公秉，超過許可值○．二四公秉，此有
    經原告代表人簽認之公私場所固定污染源許可及製程操作條件現場查核記錄表附
    於原處分卷可憑，上開查獲事實，亦據原告庭訊時所是認，本件違規事實洵堪認
    定。
三、原告雖另訴稱：原告人手不足，且因承辦前開核計使用燃料之人員，請假看護其
    母半年，致累積六個月之後（即八十八年十月起至八十九年三月），系爭製程燃
    料使用量累計為七六．八公秉（核算後，平均每日使用燃料約為○．四二公秉）
    。然每日系爭製程燃料平均使用量超過許可核可值之部分，數量極微，不易發現
    ，及被告未曾囑令原告應確實依操作許可證內容操作以免受罰，即為本件裁罰，
    未予事先警告，亦未予相當改善期限，遽予裁罰，於法自有未合云云。然查原告
    工廠重質碳磚製造程序（Ｍ○一）操作許可證登記重油燃料最大操作量為每日○
    ．二四公秉，被告派員於八十九年五月三日前往原告工廠查核，發現八十八年十
    月至十二月使用重油三八．四公秉，平均每日使用○．四一七公秉；八十九年一
    月至三月使用重油三八．四公秉，平均每日使用○．四二七公秉，逾許可最大操
    作量每日○．二四公秉近二倍，並非原告所訴超過許可值極微，不易發現，原告
    上開違規事實長達六月個期間，未予導正，其縱非故意，亦難謂無過失，自難以
    公司人手不足為由，解免其責。又查公司場所取得固定污染源操作許可證後，應
    依許可內容進行操作，若操作內容有變更未申請主管機關許可，即屬違反空氣污
    染防制法第二十四條規定，應受裁罰，而同法第五十一條第二項規定，通知限期
    改善，屆期未完成改善之情形，係嗣後按日連續裁罰之要件，並非本件裁罰之要
    件，原告爭執被告在未通知改善前即遽以裁罰，於法不合乙節，亦無可採。
四、綜上所述，被告依據空氣污染防制法第二十四條第三項規定舉發，並依同法第五
    十一條第一項規定裁處原告十萬元之罰鍰，於法並無違誤，訴願決定予以維持，
    亦無不合，原告起訴請求撤銷原處分及訴願決定，為無理由，應予駁回。
五、據上論結，本件原告之訴為無理由，依行政訴訟法第一百九十五條第一項後段、
    第九十八條第三項前段，判決如主文。
中      華      民      國     九十     年      二      月     二十     日
                        高雄高等行政法院第三庭
                                    審判長法官  林 茂 權
                                          法官  邱 政 強
                                          法官  蘇 秋 津
右為正本係照原本作成。
如不服本判決，應於送達後二十日內，向本院提出上訴狀並表明上訴理由，如
於本判決宣示後送達前提起上訴者，應於判決送達後二十日內補提上訴理由書
（須按他造當事人人數附繕本）。
中      華      民      國     九十     年      二      月     二十     日
                                          法院書記官  朱 景 臨


司法院資訊處製作；財團法人民間司法改革基金會備份。
